---
slug: multilingual-documentation-wg
title: Documentación multilingüe en paquetes de R
author:
- Elio Campitelli
editor:
  - Steffi LaZerte
  - Yanina Bellini Saibene
date: '2024-07-09'
tags:
- R
- packages
- multilingual
- documentation
- community
description: Documentación multilingüe de paquetes de R al alcance de tu mano.
social: "La documentación multilingüe de paquetes de R al alcance de tu mano @eliocamp@mastodon.social"
---

````{r setup, include=FALSE}
# Options to have images saved in the post folder
# And to disable symbols before output
knitr::opts_chunk$set(fig.path = "", comment = "")

# knitr hook to make images output use Hugo options
knitr::knit_hooks$set(
  plot = function(x, options) {
    hugoopts <- options$hugoopts
    paste0(
      "`{{<figure src=",
      '"', x, '" ',
      if (!is.null(hugoopts)) {
        glue::glue_collapse(
          glue::glue('{names(hugoopts)}="{hugoopts}"'),
          sep = " "
        )
      },
      ">}}`{=html}\n"
    )
  }
)

# knitr hook to use Hugo highlighting options
knitr::knit_hooks$set(
  source = function(x, options) {
    hlopts <- options$hlopts
    paste0(
      "```r ",
      if (!is.null(hlopts)) {
        paste0("{",
               glue::glue_collapse(
                 glue::glue('{names(hlopts)}={hlopts}'),
                 sep = ","
               ), "}"
        )
      },
      "\n", glue::glue_collapse(x, sep = "\n"), "\n```\n"
    )
  }
)

hook_output <- knitr::knit_hooks$get("output")
knitr::knit_hooks$set(output = function(x, options) {
  lines <- options$output.lines
  if (is.null(lines)) {
    return(hook_output(x, options))  # pass to default hook
  }
  x <- unlist(strsplit(x, "\n"))
  
  if (length(x) > lines) {
    more <- paste0("... (", length(x) - lines, " more lines)")
    # truncate the output, but add ....
    x <- c(head(x, lines), more)
  }
  
  # paste these lines together
  x <- paste(c(x, ""), collapse = "\n")
  hook_output(x, options)
})

help <- function(...) {
  outfile <- tempfile(fileext = ".txt")
  tools::Rd2txt(utils:::.getHelpFile(utils::help(...)), outfile)
  text <- readLines(outfile)
  text <- gsub("_\b", "", text)
  cat(text, sep = "\n")
}
````

Nos complace anunciar el nuevo [Grupo de Trabajo de Documentación Multilingüe del R Consortium](https://github.com/RConsortium/multilingual-documentation-wg).
Este Grupo de Trabajo surgió luego de varias conversaciones durante el [R Project Sprint 2023](https://contributor.r-project.org/r-project-sprint-2023/) y supervisará la implementación del soporte de documentación multilingüe en R y organizará los esfuerzos de traducción de la comunidad.
Nuestro primer proyecto es el paquete (experimental) [**rhelpi18n**](https://github.com/eliocamp/rhelpi18n) que añade soporte en R para el uso de documentación multilingüe.

¿Quieres leer la documentación de `base::mean()` (parcialmente) en español?
Instala [rhelpi18n](https://github.com/eliocamp/rhelpi18n) y el módulo de traducción de ejemplo base.es:

```{r, eval=FALSE}
# install.packages("pak")
pak::pak(c("eliocamp/rhelpi18n", "eliocamp/base.es"))
```

Y luego ejecuta este código:

```{r, output.lines=30, warning=FALSE}
library(rhelpi18n)
Sys.setenv(LANGUAGE = "es")
help(mean) 
```

¡Hermoso!
Esto debería funcionar en cualquier consola R o IDE.

## ¿Por qué harías esto?

Aunque el inglés es la lengua internacional de facto, existen [ventajas](https://ropensci.org/multilingual-publishing/) de incluir recursos en diferentes idiomas.
Al reducir las barreras lingüísticas, acabamos teniendo una comunidad más grande, fuerte y creativa, con más ideas y recursos.
Esta hegemonía del inglés se refleja en R por el uso del inglés en su documentación, como las páginas de ayuda, los nombres de las funciones y los nombres de los argumentos (¿por qué usar `mean()` en lugar de `Mittelwert()`?).

La documentación de los paquetes *puede* escribirse en cualquier idioma, y CRAN admite documentación en otros idiomas utilizando el campo "Language" (Idioma) [^1] .
Pero aún así, la gran mayoría de los paquetes están documentados en inglés y hay [un pequeño número de paquetes documentados en otros idimas](https://cderv.rbind.io/2018/03/11/non-english-pkg-in-cran/) aparentemente para llegar más fácilmente a su público objetivo.
Por ejemplo, el paquete [labstatR](https://cran.r-project.org/web/packages/labstatR/index.html) sirve de complemento al libro italiano "Laboratorio Di Statistica Con R" y está parcialmente documentado en italiano (utiliza nombres de funciones y argumentos en inglés).
Del mismo modo, [chilemapas](https://cran.r-project.org/web/packages/chilemapas/chilemapas.pdf) proporciona mapas simplificados para Chile, con documentación completa en español, incluidos los nombres de las funciones.
rOpenSci [censo2017](https://docs.ropensci.org/censo2017/) por [Mauricio Vargas](/author/pachá-aka-mauricio-vargas-sepúlveda/) también está totalmente documentado en español.

[^1]: La cita real es "Se puede utilizar el campo 'Language' para indicar si la documentación del paquete no está en inglés", lo que indica que el inglés sigue siendo el supuesto por defecto.

Aunque estos paquetes son más accesibles para su público principal, son mucho menos accesibles para la comunidad en general.
Quienes que no dominan el idioma pueden tener dificultades para descubrir y utilizar las funciones que ofrecen estos paquetes.
Quienes desarrollan esto paquetes se enfrentan al dilema de hacer que su paquete sea inaccesible para su público objetivo o aislarlo del resto del ecosistema de R.

Se trata de un problema difícil que no tiene solución fácil.
Surge periódicamente en el Slack de rOpenSci, así como en otros espacios de R, como Stack Overflow.
El desarrollador del paquete [utilsIPEA](https://cran.r-project.org/web/packages/utilsIPEA/index.html) expresó [la necesidad de documentación bilingüe](https://stackoverflow.com/questions/37288823/bilingual-english-and-portuguese-documentation-in-an-r-package) reconociendo que su paquete sería utilizado tanto por personas de Brasil, que podrían preferir la documentación en portugués, como por la comunidad internacional en general.
Al menos equipos de desarrollo de paquetes han intentado resolver este dilema documentando su paquete en inglés y publicando una segunda versión documentada en otro idioma: [ExpDes](https://cran.r-project.org/web/packages/ExpDes/index.html) y [ExpDes.pt](https://cran.r-project.org/web/packages/ExpDes.pt/index.html) así como [orloca](https://cran.r-project.org/web/packages/orloca/index.html) y [orloca.es](https://cran.r-project.org/web/packages/orloca.es/index.html).
El paquete [karel](https://cloud.r-project.org/web/packages/karel/index.html) tiene dos conjuntos de funciones, uno con nombres y documentación en inglés y otro en español.

Ambas son medidas paliativas que llevan al límite lo que se puede hacer con R en términos de funcionalidad multilingüe.
Además, como estas soluciones no son nativas, pueden resultar difíciles de mantener y no son escalables.

Por eso presentamos el paquete experimental **rhelpi18n** [^2].
Este paquete es un banco de pruebas para implementar un soporte robusto para la documentación multilingüe con el objetivo de integrarlo en R una vez que madure.
Para leer la documentación traducida, hay que cargar rhelpi18n e instalar módulos de traducción creados por la comunidad.

[^2]: El nombre proviene del [Numerónimo](https://es.wikipedia.org/wiki/Numer%C3%B3nimo) de "internacionalización".

## Bueno, pero ¿cómo?

En nuestro ejemplo anterior, los textos traducidos se alojan en base.es, un módulo de traducción.
Se trata de un paquete normal con campos especiales en la DESCRIPTION que especifican qué paquete y versión se está traduciendo y a qué idioma.
Actualmente, las cadenas traducidas se implementan como una lista con la cadena original y la traducción de cada sección de la documentación, pero también estamos estudiando implementarlo con archivos .po tradicionales, que es el mecanismo utilizado por R para traducir mensajes y errores.

El paquete rhelpi18n modifica `utils:::.getHelpFile()` que utilizan todas las funciones de ayuda para obtener el texto de la documentación.
Añade unas pocas líneas de código que buscan si existen módulos de traducción relevantes (como base.es) y sustituyen el texto original por su traducción.

Además de presentar la documentación traducida, rhelpi18n proporciona herramientas para que las personas que desarrollan creen nuevos módulos de traducción.

```{r, echo=FALSE, message=FALSE, warning=FALSE}
glue_zip <- file.path(tempdir(), "glue.zip")
glue_dir <- file.path(tempdir(), "glue-9f88e2179fc7aa6ff11214271fd61bba169f925c")
dir.create(glue_dir, showWarnings = FALSE, recursive = TRUE)
glue_url <- "https://github.com/tidyverse/glue/archive/9f88e2179fc7aa6ff11214271fd61bba169f925c.zip"

download.file(glue_url, glue_zip)
unzip(glue_zip, exdir = tempdir())
```

Por ejemplo, el siguiente código crea un módulo de traducción básico para el paquete glue, incluyendo todas las funcionalidades y texto que necesita traducción. 

```{r}
dir <- file.path(tempdir(), "glue.es")
rhelpi18n::i18n_module_create(module_name = "glue.es", 
                              package_path = glue_dir,  # Carpeta con la copia local del código fuente de glue
                              language = "es", 
                              module_path = dir)
```

Ahora el trabajo pesado es ir al subdirectorio "translations" y traducir el texto guardado (por ahora) como archivos YAML.
Por ejemplo, el archivo de traducción para `glue::as_glue()` es:

```{r, echo=FALSE, output.lines=20}
file.path(dir, "translations", "as_glue.yaml") |> 
  readLines() |> 
  cat(sep = "\n")
```

Una posible (y superficial) traducción sería

```{r, output.lines=30, echo=FALSE}
cat(readLines("as_glue.yaml"), sep = "\n")
```

```{r, echo=FALSE, eval=FALSE}
# file.copy("as_glue.yaml", file.path(dir, "translations", "as_glue.yaml"),
#           overwrite = TRUE)
# pak::local_install(dir)
```

Tras modificar "as\_glue.yaml" e instalar el paquete, ahora la documentación está en español .

```{r, output.lines=20}
library(glue)
help(as_glue)
```

¡Increíble!

## Próximos pasos

El proyecto está en sus primeras fases por lo que las cosas cambian rápido.
Aún estamos experimentando con distintas formas de almacenar las traducciones y de aplicar sustituciones de texto.
También tiene varias limitaciones, como que aún no traduce los encabezados de sección.
También queremos añadir una indicación clara de que el texto es una traducción y una forma conveniente de acceder rápidamente a la versión original.
Parte del flujo de trabajo de las traducciones suele consistir en traducciones automáticas que posteriormente revisa una persona.
Por ello, estamos considerando la posibilidad de añadir metadatos a las cadenas para señalar los casos de traducciones automáticas que no han sido revisadas por una persona o las traducciones que podrían estar ligeramente desactualizadas (¡sería una pena no mostrar una traducción porque alguien arregló un pequeño error de tipeo en el texto original y aún no había sido revisada!)

Si deseas probar el paquete e informar de cualquier problema, o si tienes ideas sobre cómo mejorarlo, puedes participar en el debate en los[_issues_ abiertos](https://github.com/eliocamp/rhelpi18n/issues) del paquete y uniéndote al [Grupo de trabajo de documentación multilingüe](https://github.com/RConsortium/multilingual-documentation-wg).
¡Ayúdanos!


