---
title: 'De Datos Censales a Análisis Demográficos Con {arcenso}: Un Flujo De Trabajo
  Reproducible en R'
author: 
- Andrea Gomez Vargas
- Emanuel Ciardullo
date: '2026-05-19'
slug: analisis-demografico-con-arcenso
package_version: 0.2.1
tags:
  - acceso a datos
  - censo
  - arcenso
  - Argentina
  - packages
---

Trabajar con datos censales puede ser complejo si no se cuenta con un flujo de trabajo organizado y reproducible. [{ARcenso} es un paquete desarrollado en el marco del programa Champions de rOpenSci](https://soyandrea.github.io/arcenso/) con el objetivo de facilitar el acceso y el uso reproducible de datos censales de Argentina en R.

Los datos censales constituyen un insumo fundamental tanto para la investigación como para el diseño y la evaluación de políticas públicas, ya que permiten caracterizar la estructura y dinámica de la población en distintos niveles geográficos.

En este post, quienes desarrollamos {ARcenso} compartimos cómo trabajar con datos censales históricos de forma simple y reproducible. Mostramos cómo pasar de datos a resultados de análisis demográfico, combinando visualizaciones y tablas para explorar la estructura de la población a partir de datos censales históricos, utilizando como ejemplo los censos de 1970 y 1980.


> Todo el código presentado en este post puede ejecutarse en una sesión limpia de R.


## ¿Cómo empezar? 

Para reproducir este análisis, es necesario contar con un entorno de trabajo en R con los paquetes requeridos. {arcenso} puede instalarse desde GitHub y los demás paquetes desde CRAN *(este paso puede omitirse si los paquetes ya están instalados)*.

```{r eval= FALSE}
# Si no tenés remotes
install.packages("remotes")

# Instalar {arcenso} desde GitHub
remotes::install_github("soyandrea/arcenso")

# Instalar paquetes necesarios desde CRAN
install.packages(c("dplyr", "tidyr", "ggplot2", "gt"))
```

Luego, cargamos los paquetes necesarios para trabajar con los datos censales y construir indicadores para el análisis:

```{r message=FALSE, warning=FALSE}
library(arcenso) # obtención de datos censales 
library(dplyr)   # procesamiento de datos
library(tidyr)   # orden y transformación de datos
library(ggplot2) # diseño de gráficos
library(gt)      # diseño de tablas
```


##  Acceso a datos censales

Para comenzar, utilizamos {arcenso} para acceder a datos censales de manera estructurada. El paquete permite seleccionar información según el año, el tema y la geografía de interés a partir de los códigos geográficos oficiales definidos por el Instituto Nacional de Estadística y Censos (INDEC) de Argentina.


En {arcenso}, el argumento `topic` define el tipo de información a consultar (por ejemplo, estructura de la población), mientras que `geo_code` identifica la geografía de interés.

Si no conocés los valores disponibles para estos argumentos, podés explorarlos directamente desde la consola. El objeto `geo_metadata` permite identificar las geografías y sus códigos, mientras que `census_metadata` contiene información sobre los temas y cuadros disponibles en el paquete.


En este ejemplo, trabajamos con datos de estructura de la población `(topic = "estructura")` para el total del país `(geo_code = "00")`. Antes de descargar los datos, podemos verificar qué información está disponible utilizando la función `check_repository()`.

```{r}
check_repository(topic = "estructura", geo_code = "00")
```

El resultado de `check_repository()` muestra los años disponibles para esa combinación de tema y geografía, junto con los identificadores de los cuadros y su título. A partir de esta consulta, seleccionamos los identificadores  `1970_00_estructura_01` y `1980_00_estructura_03`, correspondientes a tabulados sobre la población total del país según sexo y grupo de edad, que utilizaremos en el análisis.


> **Bonustrack**: Como alternativa, también es posible explorar los datos de forma interactiva con `arcenso_app()`, desde donde se puede copiar el identificador del cuadro necesario para luego utilizarlo en el análisis.


## Preparación de los datos

Una vez identificados los cuadros de interés, utilizamos `get_census()` para descargarlos directamente a partir de su identificador. En este ejemplo, trabajamos con dos cuadros correspondientes al total del país en 1970 y 1980.

Dado que las estructuras de ambos tabulados no son idénticas, realizamos algunas transformaciones para armonizar las variables y construir una base comparable entre censos. En particular, seleccionamos la población por sexo y grupo quinquenal de edad, recodificamos las categorías etarias para que tengan una estructura común y agregamos una variable que identifica el año censal.

### Censo 1970

```{r}
# Total del país
poblacion_1970 <- get_census(id = "1970_00_estructura_01") 

pob_1970 <- poblacion_1970 |> 
  filter(sexo != "Total") |> 
  mutate(censo = 1970,
         grupo_de_edad = case_when(
                grupo_de_edad == "0-4" ~ "00-04",
                grupo_de_edad == "5-9" ~ "05-09",
                TRUE ~ grupo_de_edad)
         ) |> 
  rename(grupo_edad = grupo_de_edad) |> 
  select(censo, sexo, grupo_edad, poblacion)
```


> En el caso del censo de 1970, la información ya se encuentra agrupada en grupos quinquenales de edad, por lo que solo es necesario ajustar el formato de algunas etiquetas y conservar las variables relevantes para el análisis.

### Censo 1980 

```{r warning=FALSE}
poblacion_1980 <- get_census(id = "1980_00_estructura_03")

pob_1980 <-  poblacion_1980 |> 
  filter(urbano_rural == "Total",
         sexo != "Total",
         edad != "Total") |> 
  mutate(censo = 1980,
         edad_num = ifelse(edad == "85 y más", 85, as.numeric(edad)),
         grupo_edad = case_when(
           edad_num %in% c(0:4)   ~ "00-04",
           edad_num %in% c(5:9)   ~ "05-09",
           edad_num %in% c(10:14) ~ "10-14",
           edad_num %in% c(15:19) ~ "15-19",
           edad_num %in% c(20:24) ~ "20-24",
           edad_num %in% c(25:29) ~ "25-29",
           edad_num %in% c(30:34) ~ "30-34",
           edad_num %in% c(35:39) ~ "35-39",
           edad_num %in% c(40:44) ~ "40-44",
           edad_num %in% c(45:49) ~ "45-49",
           edad_num %in% c(50:54) ~ "50-54",
           edad_num %in% c(55:59) ~ "55-59",
           edad_num %in% c(60:64) ~ "60-64",
           edad_num %in% c(65:69) ~ "65-69",
           edad_num %in% c(70:74) ~ "70-74",
           edad_num %in% c(75:79) ~ "75-79",
           edad_num %in% c(80:84) ~ "80-84",
           TRUE ~ "85 y más")
         ) |> 
  select(-edad, -urbano_rural, -edad_num) |> 
  select(censo, sexo, grupo_edad, poblacion)
```

> En cambio, el cuadro de 1980 presenta la edad en valores simples y añade otras desagregaciones, por lo que es necesario filtrar las categorías de interés y reconstruir los grupos quinquenales de edad (intervalos de 5 años) para hacerlos comparables con los de 1970.


### Construcción de la base integrada

Una vez procesados ambos cuadros, unimos la información en una sola base y definimos el formato final de las variables, dejándolas listas para construir visualizaciones y explorar indicadores demográficos.


```{r}
# Unimos ambas geografías y dejamos variables listas para trabajar
poblacion <- 
  bind_rows(
      pob_1970,
      pob_1980) |> 
  mutate(
      poblacion = as.numeric(poblacion),
      sexo = factor(sexo, levels = c("Varones", "Mujeres")),
      grupo_edad = factor(
        grupo_edad,
        levels = c(
          "00-04", "05-09", "10-14", "15-19", "20-24",
          "25-29", "30-34", "35-39", "40-44", "45-49",
          "50-54", "55-59", "60-64", "65-69", "70-74",
          "75-79", "80-84", "85 y más"))
  )
```




## Estructura de la población 

A partir de la base integrada, contamos con una estructura de datos que combina ambos años censales y organiza la información por sexo, grupo de edad y año. Esta organización permite comparar de manera consistente la composición de la población entre distintos momentos en el tiempo.

La organización de la población por sexo y grupos quinquenales de edad permite analizar su estructura mediante distintas visualizaciones. En este caso, utilizamos una pirámide poblacional, que facilita la lectura conjunta de ambas dimensiones.


### Pirámide poblacional


Este tipo de gráfico permite representar la distribución de la población por edad y sexo de manera simultánea, ubicando habitualmente a los varones hacia la izquierda y a las mujeres hacia la derecha. A partir de la proporción de personas en cada grupo de edad quinquenal, la pirámide resume la composición de la población en un formato visual fácil de interpretar.

En este caso, calculamos la distribución relativa de la población dentro de cada censo, lo que permite comparar la estructura poblacional entre 1970 y 1980 independientemente del tamaño total. Además, la forma de la pirámide permite identificar características generales, como una mayor concentración en edades jóvenes o un perfil relativamente más envejecido.


A continuación, calculamos la distribución relativa de la población en cada censo y construimos una pirámide poblacional para comparar ambos años.


```{r}
# Base para la pirámide poblacional
piramide <- poblacion |> 
  group_by(censo, sexo) |> 
  mutate(
    poblacion_rel = if_else(
      sexo == "Varones",
      -poblacion / sum(poblacion),
      poblacion / sum(poblacion)
    )
  ) |> 
  ungroup()

# Pirámide comparativa
piramide |> 
  ggplot(aes(x = poblacion_rel, y = grupo_edad, fill = sexo)) +
  geom_col() +
  facet_wrap(~ censo, ncol = 2) +
  scale_fill_manual(values = c("#00f59b", "#7014f2")) +
  scale_x_continuous(
    labels = function(x) paste0(abs(round(x * 100, 1)), "%"),
    limits = c(-0.15, 0.15),
    breaks = seq(-0.15, 0.15, by = 0.05)) +
  labs(
    title = "Gráfico 1. Estructura de la población por sexo y grupo quinquenal de edad.",
    subtitle = "Argentina. Años 1970 y 1980",
    x = "Porcentaje",
    y = "Grupo quinquenal de edad",
    caption = "Fuente: INDEC, Censo Nacional de Población 1970 y 1980. Procesado con {arcenso}.",
    fill = "Sexo") +
  theme_bw() +
  theme(
    legend.position = "bottom",
    strip.text = element_text(face = "bold", size = 12))
```


> En ambos censos se observa una estructura poblacional joven, con una alta concentración en los primeros grupos de edad. No obstante, hacia 1980 comienza a evidenciarse un ligero desplazamiento hacia edades adultas, indicando un incipiente proceso de envejecimiento de la población.

## Construcción de indicadores demográficos 

Si bien la pirámide poblacional permite una lectura general de la estructura de la población, los indicadores demográficos ofrecen medidas sintéticas que permiten cuantificar y comparar estos patrones de manera más precisa. A continuación, calculamos dos indicadores para profundizar el análisis.


### Índice de envejecimiento

### Índice de envejecimiento

Compara la cantidad de personas mayores (65 años y más) con la población más joven (0 a 14 años). Permite ver de forma simple si la población tiene más peso en las edades jóvenes o en las edades más avanzadas.


```{r}

envejecimiento <- poblacion |> 
  group_by(censo) |> 
  summarise(
    poblacion_0a14   = sum(poblacion[grupo_edad %in% c("00-04","05-09","10-14")]),
    poblacion_65ymas = sum(poblacion[grupo_edad %in% c("65-69","70-74","75-79","80-84","85 y más")]),
    indice = round(poblacion_65ymas / poblacion_0a14* 100 , 0)
  )


gt(envejecimiento) |> 
  tab_header(
    title = "Comparación del índice de envejecimiento",
    subtitle = "Argentina. Años 1970 y 1980"  ) |>
  tab_spanner(
    label = "Población",
    columns = c(poblacion_0a14, poblacion_65ymas)) |>
  fmt_number(columns = c(poblacion_0a14, poblacion_65ymas),
             decimals =  0,
             sep_mark = "." ) |> 
  cols_label(
      poblacion_0a14 = "0 a 14 años", 
      poblacion_65ymas = "65 años y más",
      indice = "Indice") |>   
  tab_source_note(
    source_note = md("**Fuente:** elaboración propia en base a datos de INDEC (Censos Nacionales de Población 1970 y 1980)."))
```


> El aumento del índice de envejecimiento refleja un cambio en la estructura etaria entre 1970 y 1980, lo que indica un mayor peso relativo de la población de 65 años y más en relación con la población joven, es decir, una población relativamente más envejecida.

### Índice de feminidad


Este indicador muestra cuántas mujeres hay por cada 100 varones en un grupo de población. En este caso, lo analizamos en edades mayores a partir de los 60 años, donde suelen aparecer diferencias más marcadas entre hombres y mujeres.

```{r}

feminidad <- poblacion |> 
  filter(
    grupo_edad %in% c("60-64","65-69","70-74","75-79","80-84","85 y más")
  ) |>
  group_by(censo, grupo_edad, sexo) |> 
  summarise(poblacion = sum(poblacion), .groups = "drop") |> 
  pivot_wider( names_from = sexo, values_from = poblacion) |> 
  mutate(
    indice_feminidad = round(Mujeres / Varones * 100,0)
  ) |> 
  select(-Varones, -Mujeres) 


feminidad_plot <- feminidad |> 
  pivot_wider(names_from = censo, 
              values_from = indice_feminidad,
              names_prefix = "censo_") |> 
  ggplot(aes(y = grupo_edad)) +
    geom_segment(
      aes(x = censo_1970,
          xend = censo_1980,
          yend = grupo_edad),
      color = "grey85",
      linewidth = 1) +
    geom_point(
      aes(x = censo_1970),
      color = "#ff0f7b",
      size = 3) +
    geom_point(
      aes(x = censo_1980),
      color = "#f89b29",
      size = 3) +
    geom_text(
      aes(x = censo_1970, label = censo_1970),
      hjust = 1.4,
      size = 3) +
    geom_text(
      aes(x = censo_1980, label = censo_1980),
      hjust = -0.4,
      size = 3) +
    labs(
      x = "Mujeres por cada 100 varones",
      y = "Grupo de edad",
      title = "Cambio en el índice de feminidad de la población de 60 años y más",
      subtitle = "Argentina, Años 1970 y 1980",
      caption = "Fuente: INDEC, Censo Nacional de Población 1970 y 1980. Procesado con {arcenso}.") +  
    theme_minimal()

feminidad_plot
```

> El índice de feminidad muestra una mayor presencia de mujeres en las edades más avanzadas, diferencia que se acentúa entre 1970 y 1980 en todos los grupos de edad analizados, lo que refleja patrones de mayor supervivencia femenina.

## ¿Qué nos deja este análisis?


Este ejercicio muestra cómo, a partir de datos censales estandarizados y organizados, es posible comprender mejor la estructura y dinámica de nuestras sociedades. La combinación de visualizaciones e indicadores permite pasar de los datos a una lectura más clara de los procesos demográficos.

Este tipo de información es un insumo clave tanto para la investigación como para la política pública, donde entender cómo cambia la población resulta fundamental.

Y todo esto, además, es posible gracias a herramientas abiertas como R y al trabajo de la comunidad que las hace crecer.